---
title: "Tugas-Pertemuan-4"
author: "Helmi Falah"
date: "2025-09-23"
output: 
  rmdformats::readthedown
---

# White Noise

## Membangkitkan white noise dengan sebaran normal
```{r}
set.seed(1049)
wn <- rnorm(300)
ts.plot(wn)
```

```{r}
par(mfrow = c(1, 2)) 
acf(wn)
acf(wn, xlim = c(1, 20))
```
Terlihat dari plot ACF bahwa *white noise* tidak memiliki autokorelasi yang signifikan pada lag berapapun.

# Pemodelan MA(2)

## Bangkitkan data Manual

Dibangkitkan  sebanyak 300 data dengan model MA(2) yang memiliki nilai parameter $\theta_1 = 0.4$ dan $\theta_2 = 0.6$. \
Dengan persamaan :\
$$
y_t = e_t-0.4e_{t-1}-0.6e_{t-2}
$$

```{r}
set.seed(1049)
ma <- c(1:300)
ma[1:2] <- wn[1:2]
```

```{r}
for(i in 3:300){
   ma[i] <- wn[i] + 0.4 * wn[i - 1] + 0.6 * wn[i - 2]
}
ma
```

## Bangkitkan data dengan fungsi `arima.sim()`
```{r}
ma2 <- arima.sim(list(order=c(0,0,2), ma=c(0.4, 0.6)), n=300)
ma2
```
## Plot Time Series
```{r}
ts.plot(ma, col = "red", main = "MA(2) Manual",
        ylab = "Nilai", xlab = "Waktu")
ts.plot(ma2, col = "blue", main = "MA(2) arima.sim()",
        ylab = "Nilai", xlab = "Waktu")

```
Terlihat pada plot, bahwa kedua data memiliki pola yang mirip. Keduanya terlihat stasioner dalam rataan dan dalam ragam.

## Plot ACF

```{r}
par(mfrow = c(1, 2))
acf(ma, main = "ACF MA(2) Manual")
acf(ma2, main = "ACF MA(2) arima.sim()")
```
Plot ACF dari proses MA(2) baik yang dibangkitkan secara manual maupun menggunakan fungsi `arima.sim()` menunjukkan pola yang konsisten dengan teori. Pada kedua grafik, batang autokorelasi terlihat signifikan hingga lag ke-2, kemudian menurun drastis dan mendekati nol pada lag yang lebih tinggi. Pola ini mencerminkan sifat dasar proses MA(2), yaitu ACF akan berhenti (cut-off) setelah lag q, dalam hal ini q = 2. Hasil ini juga menegaskan bahwa data yang dihasilkan sudah sesuai dengan model yang dirancang. Perbedaan kecil antara grafik manual dan arima.sim(), misalnya ada batang pada lag yang lebih tinggi yang sedikit melewati batas, lebih disebabkan oleh variasi acak akibat ukuran sampel yang terbatas (n = 300), bukan karena kesalahan model. Secara keseluruhan, ACF yang ditampilkan menegaskan bahwa proses yang dibangkitkan benar-benar mengikuti sifat stasioner dari MA(2).

## Plot PACF
```{r}
par(mfrow = c(1, 2))
pacf(ma, main = "PACF MA(2) Manual")
pacf(ma2, main = "PACF MA(2) arima.sim()") 
```
Plot PACF dari proses MA(2) baik hasil bangkitan manual maupun dengan fungsi `arima.sim()` memperlihatkan pola khas yang sesuai dengan teori. Pada grafik terlihat bahwa tidak ada cut-off yang jelas pada lag tertentu, melainkan batang PACF menunjukkan pola yang perlahan memudar (tailing off). Hal ini memang karakteristik dari proses MA, di mana ACF berhenti pada lag q sedangkan PACF justru menurun secara bertahap dan tidak langsung nol. Perbedaan kecil antara hasil manual dan `arima.sim()`  misalnya perbedaan tinggi batang pada lag 3 atau fluktuasi pada lag-lag lebih besar—lebih disebabkan oleh variasi acak dari data simulasi dengan panjang sampel yang terbatas. Secara keseluruhan, pola PACF ini mengonfirmasi sifat dasar MA(2) bahwa hubungan parsial antar lag tidak terputus langsung, tetapi memudar seiring bertambahnya lag.

## Plot EACF
```{r}
library(TSA)
eacf(ma)
eacf(ma2)
```
EACF berhasil mengidentifikasi struktur model: hasil menunjukkan pola cut-off pada MA orde 2 (q=2), sesuai dengan proses data yang dibangkitkan. Dengan demikian, baik data manual maupun hasil `arima.sim()` sama-sama mencerminkan sifat model MA(2) secara konsisten.

## Scatter plot antar lag
```{r}
# Scatterplot Yt vs Yt-1
plot(ma[-1], ma[-length(ma)], 
     main = expression("Scatterplot " ~ Y[t] ~ "vs" ~ Y[t-1]),
     xlab = expression(Y[t-1]), 
     ylab = expression(Y[t]),
     pch = 19, col = "blue")

# Scatterplot Yt vs Yt-2
plot(ma[-c(1,2)], ma[-((length(ma)-1):length(ma))], 
     main = expression("Scatterplot " ~ Y[t] ~ "vs" ~ Y[t-2]),
     xlab = expression(Y[t-2]), 
     ylab = expression(Y[t]),
     pch = 19, col = "red")

# Scatterplot Yt vs Yt-3
plot(ma[-c(1,2,3)], ma[-((length(ma)-2):length(ma))], 
     main = expression("Scatterplot " ~ Y[t] ~ "vs" ~ Y[t-3]),
     xlab = expression(Y[t-3]), 
     ylab = expression(Y[t]),
     pch = 19, col = "darkgreen")

```
Scatter plot antara $Y_t$ dengan  $Y_{t-1}$ dan $Y_{t-2}$ masih menunjukkan adanya pola tertentu, yang berarti data memiliki ketergantungan pada lag 1 dan lag 2. Namun, pada scatter plot dengan $Y_{t-3}$, pola sudah tidak terlihat lagi dan titik-titik tersebar acak. Hal ini menunjukkan bahwa hubungan antar variabel sudah hilang pada lag ke-3, sesuai dengan sifat proses MA(2) di mana ketergantungan hanya ada hingga dua lag sebelumnya.

## Perhitungan Autokorelasi
```{r}
# Panjang data
n <- length(ma)

# ---- Autokorelasi manual ----
acf1_hat <- cor(ma[2:n],     ma[1:(n-1)])   # Lag 1
acf2_hat <- cor(ma[3:n],     ma[1:(n-2)])   # Lag 2
acf3_hat <- cor(ma[4:n],     ma[1:(n-3)])   # Lag 3

# ---- Teoretis MA(2) ----
theta1 <- 0.4
theta2 <- 0.6
denom  <- 1 + theta1^2 + theta2^2

rho1_theory <- (theta1 + theta1*theta2) / denom
rho2_theory <- (theta2) / denom
rho3_theory <- 0

# ---- Rangkuman hasil ----
hasil <- data.frame(
  Lag = 1:3,
  Sample_Manual = c(acf1_hat, acf2_hat, acf3_hat),
  Teoretis      = c(rho1_theory, rho2_theory, rho3_theory)
)

print(round(hasil, 6))
```
Hasil empiris sangat konsisten dengan nilai teoretis. Proses yang dibangkitkan benar-benar menyerupai MA(2), di mana autokorelasi hanya signifikan pada lag 1 dan lag 2, lalu hilang pada lag > 2.

# Pemodelan AR(2)

Akan dibangkitkan data dengan model AR(2) sebanyak 300 data yang memiliki nilai $\phi_1 = 0.5$ dan $\phi_2 = 0.2$. Rumusan model tersebut adalah sebagai berikut:

$$ Y_t = e_t+0.5Y_{t-1}+0.2Y_{t-2} $$

## Bangkitkan Manual

```{r}
set.seed(1049)
n <- 300
phi1 <- 0.5
phi2 <- 0.2

# White noise sudah ada dengan nama wn
ar2 <- numeric(n)
ar2[1:2] <- wn[1:2]  # inisialisasi

for(i in 3:n){
  ar2[i] <- phi1 * ar2[i-1] + phi2 * ar2[i-2] + wn[i]
}
ar2
```

## Bangkitkan dengan fungsi `arima.sim()`

```{r}
ar2_sim <- arima.sim(list(order=c(2,0,0), ar=c(0.5, 0.2)), n=300, innov=wn)
ar2_sim
```

## Plot Time Series

```{r}
ts.plot(ar2, col = "red", main = "AR(2) Manual",
        ylab = "Nilai", xlab = "Waktu")
ts.plot(ar2_sim, col = "blue", main = "AR(2) arima.sim()",
        ylab = "Nilai", xlab = "Waktu")
```
Terlihat pada plot deret waktu, bahwa kedua data memiliki pola yang mirip. Keduanya terlihat stasioner dalam rataan dan dalam ragam.

## Plot ACF

```{r}
par(mfrow = c(1, 2))
acf(ar2, main = "ACF AR(2) Manual")
acf(ar2_sim, main = "ACF AR(2) arima.sim()")
```
Plot ACF dari proses AR(2) baik hasil bangkitan manual maupun menggunakan fungsi `arima.sim()` memperlihatkan pola yang sesuai dengan teori. Pada kedua grafik terlihat bahwa autokorelasi tidak berhenti secara tiba-tiba, melainkan menurun secara bertahap (tailing off) seiring bertambahnya lag. Batang ACF masih cukup besar pada lag awal (lag 1 dan lag 2), kemudian mengecil perlahan namun tetap menunjukkan pola berosilasi hingga lag yang lebih tinggi.

## Plot PACF

```{r}
par(mfrow = c(1, 2))
pacf(ar2, main = "PACF AR(2) Manual")
pacf(ar2_sim, main = "PACF AR(2) arima.sim()")
```
Plot PACF dari proses AR(2) baik hasil bangkitan manual maupun dengan fungsi `arima.sim()` menunjukkan pola yang konsisten dengan teori. Pada kedua grafik terlihat bahwa batang PACF signifikan muncul hanya sampai lag ke-2, sedangkan pada lag berikutnya nilainya mendekati nol dan berfluktuasi secara acak di sekitar garis batas. Pola ini sesuai dengan karakteristik model AR(p), di mana PACF akan mengalami cut-off tepat pada lag p (dalam hal ini p = 2).

## Plot EACF

```{r}
library(TSA)
eacf(ar2)
eacf(ar2_sim)
```
EACF menunjukkan pola yang konsisten dengan model AR(2): titik nol mulai muncul pada bagian AR=2, MA=0. Baik hasil bangkitan manual maupun dari arima.sim() menghasilkan tabel EACF yang sama, sehingga dapat dipastikan bahwa proses data memang mengikuti struktur AR(2).

## Scatter plot antar lag

```{r}
# Scatterplot Yt vs Yt-1
plot(ar2[-1], ar2[-length(ar2)], 
     main = expression("Scatterplot " ~ Y[t] ~ "vs" ~ Y[t-1]),
     xlab = expression(Y[t-1]), ylab = expression(Y[t]),
     pch = 19, col = "blue")

# Scatterplot Yt vs Yt-2
plot(ar2[-c(1,2)], ar2[-((length(ar2)-1):length(ar2))], 
     main = expression("Scatterplot " ~ Y[t] ~ "vs" ~ Y[t-2]),
     xlab = expression(Y[t-2]), ylab = expression(Y[t]),
     pch = 19, col = "red")

# Scatterplot Yt vs Yt-3
plot(ar2[-c(1,2,3)], ar2[-((length(ar2)-2):length(ar2))], 
     main = expression("Scatterplot " ~ Y[t] ~ "vs" ~ Y[t-3]),
     xlab = expression(Y[t-3]), ylab = expression(Y[t]),
     pch = 19, col = "darkgreen")

```
Scatter plot dari proses AR(2) memperlihatkan bahwa pada hubungan $Y_t$ dengan $Y_{t-1}$ dan $Y_{t-2}$ masih terdapat pola yang cukup jelas, artinya data memiliki ketergantungan kuat pada dua lag sebelumnya sesuai dengan definisi model. Namun, pada scatter plot $Y_t$ dengan $Y_{t-3}$, titik-titik sudah mulai menyebar lebih acak dan pola hubungan terlihat jauh lebih lemah. Hal ini menegaskan bahwa pengaruh lag signifikan hanya sampai lag ke-2, sementara pada lag ke-3 dan seterusnya ketergantungan mulai memudar. Pola ini konsisten dengan sifat dasar AR(2), di mana nilai sekarang dipengaruhi oleh dua periode sebelumnya dan efek lag lebih panjang akan berangsur hilang.

## Perhitungan Autokorelasi

```{r}
# Panjang data
n <- length(ar2)

# ---- Autokorelasi manual ----
acf1_hat <- cor(ar2[2:n], ar2[1:(n-1)])   # Lag 1
acf2_hat <- cor(ar2[3:n], ar2[1:(n-2)])   # Lag 2
acf3_hat <- cor(ar2[4:n], ar2[1:(n-3)])   # Lag 3

# ---- Teoretis AR(2) ----
phi1 <- 0.5
phi2 <- 0.2

rho1_theory <- phi1 / (1 - phi2)
rho2_theory <- phi1 * rho1_theory + phi2
rho3_theory <- phi1 * rho2_theory + phi2 * rho1_theory

# ---- Rangkuman hasil ----
hasil <- data.frame(
  Lag = 1:3,
  Sample_Manual = c(acf1_hat, acf2_hat, acf3_hat),
  Teoretis      = c(rho1_theory, rho2_theory, rho3_theory)
)

print(round(hasil, 6))

```
Hasil empiris sejalan dengan teori: proses AR(2) memperlihatkan autokorelasi yang tidak terhenti tiba-tiba, melainkan menurun secara bertahap (tailing off) seiring bertambahnya lag. Perbedaan kecil antara sampel dan teori disebabkan oleh variasi acak dari data simulasi, namun pola keseluruhan konsisten dengan sifat dasar AR(2)

# Pemodelan ARMA(2,2)

Akan dibangkitkan suatu data dengan model ARMA(2,2) sebanyak 300 data yang memiliki nilai parameter $\phi_1 = 0.5$ dan $\phi_2 = 0.2$ serta $\theta_1 = 0.4$ dan $\theta_2 = 0.6$. Model tersebut adalah sebagai berikut:

$$ Y_t = 0.5Y_{t-1}+0.2Y_{t-2}+e_t-0.4_{t-1}-0.6_{t-2} $$

## Bangkitkan Manual

```{r}
set.seed(1049)
n <- 300
phi1 <- 0.5; phi2 <- 0.2
theta1 <- 0.4; theta2 <- 0.6

# White noise sudah ada: wn
arma22 <- numeric(n)
arma22[1:2] <- wn[1:2]  # inisialisasi

for(i in 3:n){
  arma22[i] <- phi1*arma22[i-1] + phi2*arma22[i-2] +
               wn[i] + theta1*wn[i-1] + theta2*wn[i-2]
}
arma22
```

## Bangkitkan dengan fungsi `arima.sim()`
```{r}
# Bangkitkan dengan arima.sim bawaan R
arma22_sim <- arima.sim(list(order=c(2,0,2),
                              ar=c(0.5,0.2),
                              ma=c(0.4,0.6)), 
                         n=300)
```

## Plot Time Series
```{r}
ts.plot(arma22, col="red", main="ARMA(2,2) Manual",
        ylab="Nilai", xlab="Waktu")
ts.plot(arma22_sim, col="blue", main="ARMA(2,2) arima.sim()",
        ylab="Nilai", xlab="Waktu")
```
Plot time series ARMA(2,2) yang ditampilkan, baik hasil bangkitan manual maupun menggunakan fungsi arima.sim(), menunjukkan pola data yang fluktuatif di sekitar rata-rata nol. Pergerakan data terlihat acak tetapi masih mempertahankan keterkaitan antar waktu, dengan beberapa periode di mana nilai bergerak cukup tinggi atau rendah sebelum kembali mendekati rata-rata. Amplitudo fluktuasi bervariasi, namun secara umum masih berada dalam rentang yang mirip (sekitar -6 hingga +6).

Kedua grafik, baik manual maupun `arima.sim()`, memperlihatkan pola yang hampir sama: adanya puncak-puncak (peaks) dan lembah (troughs) yang terjadi secara bergantian, menandakan bahwa model AR dan MA bekerja bersama dalam memengaruhi nilai $Y_t$. Hal ini konsisten dengan karakteristik proses ARMA, di mana bagian AR memberikan ketergantungan jangka panjang yang memudar, sementara bagian MA menambahkan ketergantungan jangka pendek yang lebih terbatas. Dengan demikian, hasil simulasi manual maupun `arima.sim()` sama-sama mencerminkan sifat teoretis dari proses ARMA(2,2) yang stasioner dengan fluktuasi acak terkontrol.

## Plot ACF
```{r}
par(mfrow=c(1,2))
acf(arma22, main="ACF ARMA(2,2) Manual")
acf(arma22_sim, main="ACF ARMA(2,2) arima.sim()")

```
Plot ACF dari proses ARMA(2,2) baik hasil bangkitan manual maupun dengan fungsi `arima.sim()` memperlihatkan pola yang sesuai dengan teori. Pada kedua grafik terlihat bahwa autokorelasi awal (lag 1 hingga lag 2) cukup besar, lalu menurun secara bertahap dan perlahan menuju nol. Tidak ada tanda cut-off yang jelas setelah lag ke-2, melainkan pola autokorelasi berosilasi dan semakin melemah seiring bertambahnya lag.

Pola seperti ini merupakan ciri khas dari proses ARMA, di mana ACF tidak berhenti tiba-tiba seperti pada MA murni, dan juga tidak memudar terlalu mulus seperti AR murni, melainkan kombinasi keduanya. Konsistensi antara grafik manual dan `arima.sim()` menunjukkan bahwa proses yang dibangkitkan sudah sesuai dengan karakteristik ARMA(2,2). Hal ini sekaligus menegaskan bahwa data yang dihasilkan adalah stasioner, dengan autokorelasi yang melemah secara bertahap pada lag yang lebih panjang.

## Plot PACF
```{r}
par(mfrow=c(1,2))
pacf(arma22, main="PACF ARMA(2,2) Manual")
pacf(arma22_sim, main="PACF ARMA(2,2) arima.sim()")
```
Plot PACF dari proses ARMA(2,2) baik yang dibangkitkan secara manual maupun dengan fungsi `arima.sim()` menunjukkan pola khas dari model campuran AR dan MA. Pada kedua grafik terlihat bahwa nilai parsial autokorelasi signifikan pada beberapa lag awal (terutama lag 1 dan lag 2), kemudian pada lag yang lebih tinggi nilainya berfluktuasi di sekitar nol tanpa pola cut-off yang jelas.

Hal ini sesuai dengan sifat model ARMA, di mana PACF tidak terputus seperti pada model AR murni, melainkan menurun secara bertahap dengan kemungkinan osilasi. Konsistensi pola antara hasil manual dan `arima.sim()` memperkuat bahwa data yang dibangkitkan memang berasal dari proses ARMA(2,2). Dengan demikian, PACF ini membantu membedakan ARMA dari AR atau MA murni, karena ketergantungan parsialnya tidak berhenti pada lag tertentu tetapi perlahan memudar.

## Plot EACF
```{r}
eacf(arma22)
eacf(arma22_sim)
```
EACF berhasil mengidentifikasi bahwa proses yang dibangkitkan memiliki komponen AR(2) dan MA(2). Pola segitiga nol (o) di sekitar titik (2,2) menegaskan bahwa model yang sesuai adalah ARMA(2,2), sehingga hasil simulasi manual dan `arima.sim()` sama-sama valid.

## Scatter plot antar lag

```{r}
# Yt vs Yt-1
plot(arma22[-1], arma22[-length(arma22)], 
     main=expression("Scatterplot " ~ Y[t] ~ "vs" ~ Y[t-1]),
     xlab=expression(Y[t-1]), ylab=expression(Y[t]),
     pch=19, col="blue")

# Yt vs Yt-2
plot(arma22[-c(1,2)], arma22[-((length(arma22)-1):length(arma22))],
     main=expression("Scatterplot " ~ Y[t] ~ "vs" ~ Y[t-2]),
     xlab=expression(Y[t-2]), ylab=expression(Y[t]),
     pch=19, col="red")

# Yt vs Yt-3
plot(arma22[-c(1,2,3)], arma22[-((length(arma22)-2):length(arma22))],
     main=expression("Scatterplot " ~ Y[t] ~ "vs" ~ Y[t-3]),
     xlab=expression(Y[t-3]), ylab=expression(Y[t]),
     pch=19, col="darkgreen")

```
Scatter plot hasil simulasi menunjukkan bahwa pada hubungan $Y_t$ dengan $Y_{t-1}$ terlihat pola yang jelas dengan korelasi positif kuat, menandakan adanya ketergantungan yang signifikan pada lag pertama. Pada hubungan $Y_t$ dengan $Y_{t-2}$, pola ketergantungan masih terlihat meskipun lebih menyebar, sehingga menunjukkan pengaruh lag kedua yang lebih lemah dibandingkan lag pertama. Sementara itu, scatter plot $Y_t$ dengan $Y_{t-3}$ menunjukkan pola yang linear namun dengan hubungan yang lemah dan titik-titik tersebar secara acak, yang berarti ketergantungan pada lag ketiga sudah mulai hilang. Secara keseluruhan, hasil ini konsisten dengan sifat proses AR(2) atau ARMA(2,2), di mana ketergantungan hanya signifikan pada lag awal lalu memudar pada lag yang lebih panjang.

## Perhitungan Autokorelasi

```{r}
n <- length(arma22)

# Sample ACF (manual)
acf1_hat <- cor(arma22[2:n], arma22[1:(n-1)])
acf2_hat <- cor(arma22[3:n], arma22[1:(n-2)])
acf3_hat <- cor(arma22[4:n], arma22[1:(n-3)])

# Teoretis ARMA(2,2) dengan fungsi buatan
arma22_acf <- function(phi, theta, sigma2 = 1, N = 200, maxlag = 10) {
  phi1 <- phi[1]; phi2 <- phi[2]
  theta1 <- theta[1]; theta2 <- theta[2]
  psi <- numeric(N + 1)
  psi[1] <- 1
  if (N >= 1) psi[2] <- phi1 * psi[1] + theta1
  if (N >= 2) psi[3] <- phi1 * psi[2] + phi2 * psi[1] + theta2
  if (N >= 3) {
    for(j in 4:(N+1)) {
      psi[j] <- phi1 * psi[j-1] + phi2 * psi[j-2]
    }
  }
  gamma_k <- function(k) {
    Jmax <- N - k
    s <- sum(psi[1:(Jmax+1)] * psi[(1+k):(Jmax+1+k)])
    return(sigma2 * s)
  }
  gamma_vals <- sapply(0:maxlag, gamma_k)
  rho_vals <- gamma_vals / gamma_vals[1]
  return(rho_vals)
}

phi <- c(0.5,0.2)
theta <- c(0.4,0.6)
rho_theory <- arma22_acf(phi=phi, theta=theta, sigma2=1, N=300, maxlag=3)

# Rangkuman
hasil <- data.frame(
  Lag = 1:3,
  Sample_Manual = c(acf1_hat, acf2_hat, acf3_hat),
  Teoretis      = round(rho_theory[2:4], 6)
)
print(hasil)
```
Secara keseluruhan, hasil empiris konsisten dengan teori. Autokorelasi menurun bertahap dari lag 1 ke lag 3, mencerminkan sifat proses ARMA(2,2) yang menggabungkan pola memudar dari AR dengan kontribusi jangka pendek dari MA. Perbedaan kecil antara sampel dan teori wajar terjadi karena variasi acak dari data simulasi, namun pola umumnya tetap sesuai dengan model yang dibangkitkan.


# Kesimpulan

Berdasarkan hasil analisis, ketiga proses yang dibangkitkan memberikan pola yang sesuai dengan sifat teoretis masing-masing model. Pada MA(2), pola ACF menunjukkan cut-off pada lag ke-2, sedangkan PACF memudar secara bertahap (tailing off). Scatter plot juga memperlihatkan adanya hubungan pada lag 1 dan 2, tetapi sudah acak pada lag 3, sesuai dengan sifat MA(2) yang hanya bergantung pada dua lag error sebelumnya. Pada AR(2), ACF tidak berhenti tiba-tiba, melainkan menurun perlahan, sementara PACF jelas terhenti pada lag ke-2. Scatter plot mendukung hasil ini dengan pola ketergantungan kuat pada lag 1 dan 2 yang memudar pada lag berikutnya. Sedangkan pada ARMA(2,2), pola ACF dan PACF sama-sama tidak memiliki cut-off yang jelas, melainkan memudar perlahan dengan sedikit osilasi, mencerminkan gabungan sifat AR dan MA. Hasil EACF mengidentifikasi orde yang tepat pada AR=2 dan MA=2, serta scatter plot menegaskan adanya ketergantungan hingga lag awal saja. Secara keseluruhan, baik hasil manual maupun menggunakan arima.sim() konsisten, sehingga dapat disimpulkan bahwa proses simulasi yang dilakukan telah berhasil merepresentasikan karakteristik teoretis model MA(2), AR(2), dan ARMA(2,2) dengan baik.
